【裁判字號】    97,交聲,1050
【裁判日期】    980209
【裁判案由】    違反道路交通管理處罰條例聲明異議
【裁判全文】
臺灣士林地方法院交通事件裁定
原處分機關  臺北市交通事件裁決所
受處分人    乙○○
上列異議人即受處分人因違反道路交通管理處罰條例案件，對於
臺北市交通事件裁決所於民國97年8 月15日所為北市裁罰字第裁
22-AEW914725號、第裁22-AEW914726號違反道路交通管理事件裁
決書（舉發違反道路交通管理事件通知單案號：臺北市政府警察
局北投分局北市警交字第AEW914725 號、第AEW914726 號），聲
明異議，本院裁定如下：
    主  文
異議均駁回。
    理  由
一、按汽車駕駛人，行經有燈光號誌管制之交岔路口闖紅燈者，
    處新臺幣1800元以上5400元以下罰鍰；又汽車駕駛人，駕駛
    汽車有不服從交通勤務警察或依法令執行交通指揮、稽查任
    務人員之指揮或稽查。而本章各條無處罰之規定者，處新臺
    幣900 元以上1800元以下罰鍰；又汽車駕駛人有60條第2項
    第1 款情形者，記違規點數一點。有第53條情形者，記違規
    點數三點。道路交通管理處罰條例第53條第1項、第60條第
    2項第1款、第63條第1項第1款、第3款分別定有明文。
二、原處分意旨略以：異議人即受處分人乙○○於民國（下同）
    97年7 月13日下午4 時25分許，駕駛車號CIV-270 號重型機
    車，行駛於臺北市○○區○○街與大同街交岔路口時，因異
    議人行經設有燈光號誌之永興街時闖紅燈，為臺北市政府警
    察局執行交通勤務警察甲○○發現，在永興街1 段32巷附近
    攔截異議人。經員警依法請異議人出示證件並準備製單填製
    違反道路交通管理事件通知單（下簡稱舉發通知單）時，異
    議人旋將證件搶回，經原處分機關臺北市交通裁決所認定違
    規事實明確，爰分別就「駕車行經有燈光號誌管制之交岔路
    口闖紅燈」之違規事實依道路交通管理處罰條例第53條第1
    項及第63條第1 項第3 款之規定裁處異議人新臺幣1, 800元
    並記違規點數3 點，及就「不服從交通勤務警察或依法令執
    行交通指揮、稽查任務人員之指揮」之違規事實，依同條例
    第60條第2 項第1 款及第63條第1 項第1 款之規定裁處異議
    人新臺幣900 元並記違規點數1 點等語。
三、異議意旨略以：異議人於前揭時地行經臺北市○○路○ 段46
    巷時，察覺後方有機車尾隨，發現係員警，經員警告知拿出
    證件，異議人以為係臨檢，旋配合出示，經員警看完後表示
    異議人違規要開罰單，並稱異議人在前方路口闖紅燈，然據
    員警稱係在大同街看見異議人闖紅燈，員警亦稱當時大同街
    口為紅燈，異議人反問大同街口為紅燈，永興街怎可能為紅
    燈？因此，異議人認為本人無違規事實，員警強行開單不公
    平而將證件取回，並返回違規現場觀看員警所稱大同街與永
    興路口同時紅燈之情況，但異議人行經永興路口時因可同時
    看見大同街與永興路之燈光號誌，經確定永興路之燈光號誌
    為綠燈方通行，況當時異議人車速只有十幾或二十公里，何
    以員警未立即攔截取締，遲至距離違規地點約200 多公尺，
    經異議人察覺主動詢問方進行舉發。異議人提議至派出所找
    其他員警公評，然派出所員警仍不理會異議人之說明，堅持
    製單舉發，異議人因舉發違規與事實不符而拒絕在舉發通知
    單上簽名並離去，離去時舉發員警並未告知應到案時間、處
    所，迨至事後因異議人遲未收到舉發通知單，向議員服務處
    詢問如何處理，並代為提出申訴時，異議人方知悉另遭員警
    舉發不服取締，為此表明不服並聲明異議云云。
四、經查：
  (一)按法院受理交通事件，準用刑事訴訟法之規定；其處理辦法
    ，由司法院會同行政院定之，道路交通管理處罰條例第89條
    定有明文。又聲明異議案件之處理，除準用刑事訴訟法有關
    規定外，依道路交通案件處理辦法之規定處理之；交通法庭
    就聲明異議之案件，必要時，得訊問受處分人及其他關係人
    ，並得傳喚證人，命行鑑定，實施勘驗，亦為該辦法第4條
    第2 項及第16條所明定。又員警舉發交通違規案件，並不以
    舉發照片為唯一證明方法（道路交通管理處罰條例第7 條、
    第7 條之1 、第7 條之2 規定參照）。是依現行法律規定，
    法院處理交通事件，並不限於科學儀器所採證據，惟仍須就
    事件所涉相關證據資料，包括供述及非供述證據，依據證據
    法則，憑以認定行為人交通違規行為之有無。此乃因交通違
    規事件之特性，行為態樣甚多，復多有瞬間即逝行為，實在
    無法於有交通違規同時，全部得以即時利用科學儀器，取得
    證據資料；即使屬於方便以科學儀器採證之交通違規行為，
    普遍採用，不但所費不貲，也有實際困難。若舉發員警係親
    眼見聞違規之經過，並經以證人身分具結後在法院為證述，
    仍不失為認定交通違規事實有無之證據方法。況警員舉發交
    通違規，係依道路交通管理處罰條例授權所為之職權行使。
    而汽機車駕駛人闖紅燈、違規迴轉等違規行為之取締，揆其
    行為本質，多係發生於瞬間，通常多委由當場執行取締違規
    公務員之認識及判斷，且必須為立即之取締作為，此為達成
    維持交通秩序目的所必要。且依道路交通管理處罰條例之規
    定，此種立即性之舉發違規，多依警員之認知、判斷已足，
    並無必須另有其他積極佐證：如其他目擊證人或必須拍攝照
    片等，始構成處分要件之規定。此係因執行職務之公務員，
    通常多具有一定之考選資格與專業訓練，且其執法之對象係
    不特定之大眾，故其立場經立法機關推定，應具有客觀、中
    正與公平之特質，而無故意偏頗之虞，合先敘明。
  (二)查異議人辯稱：其行經永興路與大同路交岔路口時，永興路
    燈光號誌為綠燈，大同路之燈光號誌則為紅燈，為員警攔截
    時有向員警表明大同街是紅燈，永興路怎麼也會是紅燈，嗣
    後有返回違規現場觀看燈光號誌變換，並無員警所指行人保
    護三時相之燈光號誌變換之現象，而是大同街要轉變紅燈前
    ，永興路燈光號誌會由綠燈變成紅燈，跟大同街燈光號誌有
    2 至3 秒之同時紅燈情形云云。然訊據證人即本件舉發員警
    甲○○到院證稱：當時我執行勤務經過北投大同街與永興路
    口，當時四個路口之行人專用號誌均是綠燈，大同街跟永興
    路的號誌都是紅燈，四個行向之車輛均禁止通行，只有行人
    可以通行，我當時在大同街路口等紅燈，異議人是從永興路
    過來。因為我剛好站在大同街的紅燈停止線旁邊，所以我可
    以看到前開二路口之燈光號誌及行人專用號誌。如果燈號轉
    換也是大同街會先變成綠燈而不是永興路等語明確。查證人
    對於是否有確實告知異議人應到案時間、地點，均誠實坦承
    未如是告知（詳見後述），顯與其於舉發通知單上舉發單位
    之記載不相一致，可見證人並未規避自己未依法告知到案時
    地而有刻意隱瞞、偏頗之事實，且證人與異議人素昧平生，
    應無甘冒觸犯偽證重罪，故意構詞誣陷異議人之可能，故其
    所為前開證言應屬可採。
  (三)況參以臺北市○○區○○街與永興路口交通號誌預設時制為
    「行人保護三時相」方式運行，第1 時相為大同街南北雙向
    通行，第2 時相為永興路東西雙向通行，第3 時相為行人專
    用時相（號誌會使各方向的車輛暫停，讓行人能夠安全穿越
    路口），又路口號誌燈態轉換係一定步階轉換，其順序為第
    1 時相行車綠燈、行車黃燈、行車紅燈（四面全紅清道）、
    第2 時相行車綠燈、行車黃燈、行車紅燈（四面全紅清道）
    、第3 時相行人綠燈、行人綠閃、行人紅燈依序交替互換，
    而當時前開路口燈光號誌並無號誌故障報修之紀錄，此業經
    臺北市交通管制工程處97年10月2 日以北市交工程字第0973
    4308900 號函、98年1 月5 日北市交工控字字00000000000
    號函及臺北市政府警察局北投分局97年9 月26日北市警投分
    交字第09732001800 號函函覆明確在卷，核與證人前開所述
    相符，益證證人前開所證應屬事實，則大同街燈光號誌轉為
    紅燈時，永興路燈光號誌確實可能同為紅燈，而非絕對變換
    成綠燈。再依前開函文所示前開路口號誌燈態之變換，亦無
    異議人所述大同街燈光號誌變紅燈前，永興路燈光號誌會從
    綠燈轉變成紅燈之情，因此，異議人前開抗辯顯與現場燈光
    號誌之轉換狀態迥異，而難採信。
  (四)雖異議人抗辯員警遲至距離違規現場200 公尺處之永興路1
    段46巷口始進行攔停云云，然稽之證人於本院證述其當時乃
    騎乘機車在大同路口停等紅綠燈，當時大同路之燈光號誌亦
    為紅燈，雖異議人當時車速不快，但須待異議人闖紅燈過去
    後，方前往進行攔停，當然會有一段距離，其係於永興路1
    段32號附近攔停，32巷與46巷間約有5 間房子的距離等語，
    查證人非立於永興路1 段處，可目視等待異議人闖越紅燈前
    來立即進行攔停之狀態，而是需待燈號轉換、異議人確已闖
    越紅燈之違規事實明確以及自後追趕攔截等情，當會有時間
    差及距離，故證人進行攔停舉發之程序並未悖於常情及法律
    程序，且據證人及異議人所述之攔停位置距離差異非鉅，故
    不能以證人未於違規現場立即攔停，即認證人之舉發程序有
    所瑕疵。
  (五)其次，本件舉發時僅證人一人在前開時地執行交通勤務，因
    異議人違規事實乃事出突然，而無法立即拍照存證，依前開
    說明，亦不能僅因證人單一證述，無其他人證或科學儀器之
    測定結果或拍照攝影存證，即遽認證人前開證述不能採信，
    因此，異議人辯稱舉發員警未提出其他積極證據以為證明一
    節，亦殊無足採，是以，本件異議人於前揭時地闖越紅燈之
    違規事實應堪認定。
  (六)第輔以證人於本院調查時證稱：我從異議人後面超車過去攔
    停，我跟異議人說他闖紅燈並請他出示證件後，拿出告發單
    準備舉發，異議人就把證件搶回去，當時異議人問我大同街
    紅燈，永興路怎麼可能是紅燈，我就告訴異議人說該路口有
    行人專用號誌，又帶異議人到現場看，但是異議人還是不認
    錯。後來請他回派出所，回到派出所異議人還是不願意出示
    證件，當時警局內有其他值班員警準備錄影採證異議人才拿
    出他的證件，本件舉發通知單是派出所開立等語，核與異議
    人聲明異議狀所述之過程以及異議人於本院調查時亦自承證
    人進行攔停後，有請其出示證件並進行製單舉發，但其認為
    舉發與事實不符而取回證件，後與員警前往派出所，員警在
    派出所製單舉發並要求其在通知單上簽名，但因與事實不符
    故拒絕簽名等語大致相符，再參以本件舉發通知單係由證人
    在派出所填製完成，證人於永興路攔停現場應無任由異議人
    取回證件阻礙填製舉發通知單之可能，足證異議人於永興路
    1 段為證人攔停進行舉發時，有搶回證件之事實而有不服從
    員警指揮之違規事實，亦堪認定。
  (七)再按本條例所定罰鍰之處罰，受處罰人接獲違反道路交通管
    理事件通知單後，於15日內得不經裁決，逕依第92條第3 項
    之罰鍰基準規定，向指定之處所繳納結案；不服舉發事實者
    ，應於15日內，向處罰機關陳述意見；其不依通知所定期限
    前往指定處所聽候裁決，且未依規定期限繳納罰鍰結案或向
    處罰機關陳述意見者，處罰機關得逕行裁決之，道路交通管
    理處罰條例第9 條第1 項定有明文。準此，裁決機關對違反
    道路交通管理處罰條例規定之行為人逕行裁決前，應先合法
    送達違反道路交通管理事件通知單，使違規人有逕行繳納罰
    鍰結案，或向裁罰機關陳述意見或提出陳述書之機會，若未
    將違反道路交通管理事件通知單合法送達予受處分人，令受
    處分人有依限繳納罰鍰結案或陳述意見之權利，即逕行裁決
    ，該裁決之處分難謂合法。而舉發通知單之送達方法依違反
    道路交通管理事件統一裁罰基準即處理細則第11條第1 項第
    1 款「行為人有本條例之情形者，應填製舉發違反道路交通
    管理事件通知單（以下簡稱通知單），並於被通知人欄予以
    勾記，其通知聯依下列規定辦理：一、當場舉發者，應填記
    駕駛人或行為人姓名、性別、出生年月日、地址、身份證統
    一編號及車主姓名、地址、車牌號碼、車輛種類。被查獲之
    駕駛人或行為人為受處分人時，應於填記通知單後將通知聯
    交付該駕駛人或行為人簽名或蓋章收受之；拒絕簽章者，仍
    應將通知聯交付該駕駛人或行為人收受，並記明其事由及交
    付之時間；拒絕收受者，應告知其應到案時間及處所，並記
    明事由與告知事項，視為已收受」、第4 款「逕行舉發者，
    應按已查明之資料填註車牌號碼、車輛種類、車主姓名及地
    址，並於通知單上方空白處加註逕行舉發之文字後，由舉發
    機關送達被通知人。」、第2項「交通勤務警察或依法令執
    行交通稽查任務人員依前項規定舉發時，應告知駕駛人或行
    為人之違規行為及違反之法規。對於依規定須責令改正、禁
    止通行、禁止其行駛、禁止其駕駛者、補換牌照、駕照等事
    項，應當場告知該駕駛人或同車之汽車所有人，並於通知單
    記明其事項或事件情節及處理意見，供裁決參考。」為之。
  (八)查本件證人於製單舉發異議人「駕車行經有燈光號誌管制之
    交岔路口闖紅燈」之違規行為，因異議人拒絕於舉發通知單
    上簽名，並拒絕收受舉發通知單，依前揭違反道路交通管理
    事件統一裁罰基準即處理細則第11條第1 項第1 款之規定，
    證人本應告知異議人其應到案時間及處所，並記明事由與告
    知事項，視為已收受，但據證人到庭證稱：我開完舉發通知
    單後因異議人拒簽拒收，且馬上離開，故沒有時間告知異議
    人應到案時間與到案地點，於舉發通知單上記載「告知當事
    人到案時地」乃依規定所為之記載等語，則本件舉發通知單
    之送達程序顯有瑕疵，而無法依前揭規定視為異議人已收受
    前揭舉發通知單。然觀之本件舉發通知單所載之到案時間為
    97年7 月28日前，而異議人已委託臺北市議員賴素如服務處
    於97年7 月25日以北市如字第9700199 號代為陳述意見，有
    該函文在卷可按，是以，異議人於證人交付舉發通知單及要
    求異議人在上簽名時，業已明知本件違規之行為及法令規定
    ，並自行於舉發通知單上所載到案日前向舉發機關陳述意見
    ，而原處分機關亦待至異議人陳述意見及為其他必要調查後
    ，始為本件裁決，故無礙於異議人前開陳述意見之程序權利
    ，而前開舉發通知單送達不合法之瑕疵，亦因本件裁決書業
    已合法送達異議人收受而獲補正。
  (九)證人於製單舉發異議人「不服從交通勤務警察或依法令執行
    交通指揮、稽查任務人員之指揮」之違規事實時，因異議人
    業已自派出所離去，故無法請異議人簽名，亦未告知異議人
    到案時間、地點，但因於製單舉發異議人闖越紅燈時，業有
    異議人之年籍、車籍等資料故可完成製單舉發一情，亦據證
    人證述明確，核與異議人所述員警只給一張闖紅燈的舉發通
    知單，我拒簽後他們就把證件歸還說我可以離開了等語相符
    ，換言之，證人於填製本件舉發通知單前，並未依前揭違反
    道路交通管理事件統一裁罰基準即處理細則第11條第2 項規
    定當場告知異議人之違規行為、違反法規，亦因異議人業已
    離去，而非於異議人在場時當庭填製舉發通知單，則證人所
    為本件不服指揮違規事實之舉發應屬前揭細則第11條第1 項
    第4 款規定之逕行舉發，依規定應由舉發機關將舉發通知單
    送達異議人收受，然本件舉發機關並未依法送達舉發通知單
    予異議人，而係由異議人與原處分機關聯繫時知悉尚有本件
    舉發通知單所載之違規事實，一併委託臺北市議員賴素如服
    務處就此部分違規事實代為陳述意見，亦有前開函文可稽，
    足徵本件不服指揮違規事實之舉發通知單送達顯然不合法，
    但因異議人亦已知悉本件違規事實，並於到案日前向處罰機
    關陳述意見，而原處分機關係待異議人陳述意見及為其他必
    要調查後，始為本件裁決，同樣無礙於異議人前開陳述意見
    之程序權利，而前開舉發通知單送達不合法之瑕疵，亦因本
    件裁決書業已合法送達異議人收受同獲補正。
  (十)綜上所述，異議人於前揭時地，闖越紅燈及不服員警指揮之
    違規行為，事證已臻明確，而堪以認定，雖舉發機關所為前
    揭舉發通知單之送達，程序上確存有瑕疵，但因異議人於舉
    發通知單上所載之到案日前業已知悉違規事實，並於到案日
    前陳述意見後，原處分機關方為本件裁決，且二份裁決書均
    已合法送達異議人，是以，前開舉發通知單之送達程序瑕疵
    已獲補正，且原處分機關亦按到案聽候裁決裁處異議人最低
    罰鍰金額，於法亦無違誤，從而，原處分機關認為異議人違
    規事實明確，爰分別就「駕車行經有燈光號誌管制之交岔路
    口闖紅燈」之違規事實依道路交通管理處罰條例第53條第1
    項及第63條第1 項第3 款之規定裁處異議人新臺幣1, 800元
    並記違規點數3 點，及就「不服從交通勤務警察或依法令執
    行交通指揮、稽查任務人員之指揮」之違規事實，依同條例
    第60條第2 項第1 款及第63條第1 項第1 款之規定裁處異議
    人新臺幣900 元並記違規點數1 點，經核均無不當，此有前
    開裁決書處罰主文欄之記載可明，從而，本件異議為無理由
    ，應予駁回。
五、據上論斷，應依道路交通案件處理辦法第19條，裁定如主文
    。
中    華    民    國    98    年    2     月    9     日
                  交通法庭    法  官      黃欣怡
以上正本證明與原本無異。
如不服本裁定應於送達後5 日內向本院提出抗告狀。
                              書記官      陳慧玲
中    華    民    國    98    年    2     月    10    日


司法院資訊處製作；財團法人民間司法改革基金會備份。
